行　政　法　院　判　決　　　　　　　　　　　　　八十七年度判字第一六三六號
　　原　　　告　冠歐實業股份有限公司
　　代　表　人　甲○○○
　　訴訟代理人　乙 ○ ○
　　被　　　告　經濟部中央標準局
右當事人間因新式樣專利申請事件，原告不服行政院中華民國八十七年一月二十三日
台八七訴字第○四○○九號再訴願決定，提起行政訴訟。本院判決如左︰
　　主  文
原告之訴駁回。
　　事  實
緣原告於八十五年四月十日以「車用晴雨飾窗」申請第00000000號新式樣專
利案，經被告審查，於八十六年八月二日以台專（判）○三○二一字第一三○二三
七號再審查審定書為應不予專利之處分。原告不服，提起訴願、再訴願，遞遭駁回，
乃提起本訴。茲摘兩造訴辯意旨於次：
原告起訴意旨略謂︰(一)按「人民因中央或地方機關之違法行政處分，認為損害其權利
，經依訴願法提起再訴願而不服其決定．．．得向行政法院提起行政訴訟」，乃行政
訴訟法第一條所明訂，其旨在防杜行政機關之不當作為，損及人民權利，並提供救濟
之途，其立意至善。而被告對原告所提出之專利申請，為不予專利之處分，業已損及
原告權利至鉅，自符行政訴訟提起要件，合先陳明。(二)被告之決定書稱本案「屬熟習
該項技術者易於思及之創作手法，整體形狀未能脫離既有習見同類產品之形狀窠臼，
而具特出之覺效果，難謂具創作性」乙節，申請人認有待商榷，茲分述如下：(1)按
所謂「創作性」之認定，於形狀上，應以其三度空間所顯示之態樣為整體審究，易言
之，應以由六面圖所顯示之空間構成為比對基礎，始克當之；綜觀本案與初審引證
資料間，抑或是未引證憑經驗法則或直覺之「習用」晴雨飾窗間，其差可近似者只在
於配合車窗之長條狀，餘如弧彎所造成之斷面，乃至兩端部之構成，俱不相同；且被
告僅憑單一圖方式即用以核駁六面圖之形狀，並缺乏任何之比對，自不符專利審
查之常軌，此點亦不無「以偏蓋全」之嫌。(2)尤有進者，以新式樣之「物品性」觀之
，物有其用，始形成分類，故其在造形上或形狀上有其必備之「物品性」構成；如桌
椅通常必須為具支腳，容器必須具中空之置物空間，始成其為該物品。此外，格於使
用場合之需求，在形狀上有不可改變之構成，如汽車必須為四輪著地，冷氣、冰箱等
亦有其基本形狀如長方體；是以，以「脫離形狀之窠臼」與否作為創作性之審究標準
，其不無可議之處，亦背離設計原理。若依此邏輯，則汽車應設計成五輪旋空，冰箱
、冷氣設計成多角形，始符新式樣之創作性，則豈不與工業化及標準化背道而馳。是
以，以本案言，其長條形之設計，乃所有晴雨飾窗皆無法迴避之造形限制，原告實不
知若脫離此「形狀窠臼」，則其是否尚能滿足「晴雨飾窗」之「物品性」要求。故以
是否「脫離形狀之窠臼」以為創作性審究之標準，於一些物品上，至少對前述所舉例
子言，並不適用，其理至明。(3)實則，如前所述，被告對上述之物品受理申請且核准
者，不在少數，即使類似本案物品之一些車用配備，如擾流板等，獲准專利者，亦多
有所見，足見所謂「是否脫離同類物品之形狀窠臼」，其認定方式並非如被告於本案
審查時所稱者。故被告之獨苛於本案之審查標準，亦有失公允。(4)實則，前已述及者
，形狀之認定，並非以單一圖，而應以整體形狀為考量，以前述之冷氣機為例，其
形狀均以「長方體」為窠臼，故面板之設計，始為決定特徵與否之所在；本案亦然，
其因配合車窗形狀所形成之長條狀，乃任何晴雨飾窗所無法閃避者，故其審究重點，
應置於該長條狀背後之縱深之構成。相信對任一熟習該項技藝者言，其所可發揮創意
之所在，亦一致認為在於縱深處理，此亦為本案於揭示時，加置斷面表示之理由所在
。否則，舉一更極端之例子言，以鋁擠型例，其均為同斷面之長條狀，而其形狀判斷
之標的，係在於其斷面所形成之空間態樣；被告歷年來所核准之鋁擠型新式樣專利不
在少數，即為此理﹖尤有進者，鋁擠型其純粹為直線長條，而本案之長條狀其尚有異
於習知之弧形處理，差異更為顯然，亦由此可知所謂同類物品之「形狀窠臼」其並不
足以為創作性之立論基礎。(三)另被告所稱之所謂「未具特出之覺效果，難謂具創作
性」乙節，告訴人遍查專利法規，並未具有以「具特出之覺效果」為創作性之專利
要件者。實則，對覺訴求之要求，端在於具區別性而已，並非必須「立異標新」以
達「特出」之效果。且此種覺訴求之比對，嚴格言，人言言殊，即以本案為例，即
使被告於初審所引證者，亦為原告所行銷之「先前技藝」；而本案於申請專利後，亦
行銷於市場，由消費者之挑選與評比中，十之八九俱選擇本申請案之晴雨飾窗。是以
，若其不具覺訴求，則何以自原該「先前技藝」中已區別出來﹖理論須經過實驗之
證明，而學理或基準更是應依經驗法則與顯現的事實為印證，是以，原決定機關之論
點，背離事實，自不足以服人。(四)於國際間之通說，「市場成就」（Market Success
）係為用以證明「創作性」及「實用性」之重要指標，此可由歐、美之系列相關判決
得到證明。而前已述及者，本申請案商品化後，其與習知者或申請人先前販售而為引
證為「前案」者相較，銷量上可謂迴然有別，本案之普獲消費者之喜愛，雖其並非歐
、日名牌，唯尚能凌駕其上，足見其因形狀上之具新穎性及創作性，而為消費者喜愛
，事實俱在，歷歷在目，自非被告之粗糙之理由所可否定者。綜上所陳，本申請案其
合於專利要件，爰依法起訴，並請再予詳加審究，進而為撤銷原決定及處分之判決，
以維新式樣專利制度之正常運作。
被告答辯意旨略謂︰一、起訴理由述及就「創作性」之認定，應以其三度空間所顯示
之態樣為整體審究，引證單一圖不無「以偏蓋全」之嫌云云。就引證案單一圖是
否「以偏蓋全」在其是否揭示出足以說明核駁理由所述之內容，非必須以六面圖之
引證方可為之，另新式樣審查其技術內容，本係就其造形於三度空間所顯示之整體態
樣為之。二、另就本案是否具創作性及其特殊覺效果，在本案如係配合特定汽車機
種窗框形狀運用同類物品習知造形手法所得之形狀，實係為熟習該項技術者易於思及
之創作，且與現有物比較，無明顯造形創新差異，自難稱具創作性。三、所謂「市場
成就」有其成就之條件，但與是否符合新式樣專利要件，非必然之結果，尚得就價格
．．．等條件配合之，就「市場成就」而言並無法證明本案之形狀符合專利要件，併
予指明。綜上所述，本局所為本案應不予專利之審定於法並無違誤，本案原告之訴無
理由，敬請駁回其原告之訴。
　　理  由
按稱新式樣者，謂對物品之形狀、花紋、色彩或其結合之創作。固為專利法第一百零
六條第一項所規定。惟新式樣係熟習該項技術者易於思及之創作者，仍不得申請取得
專利。復為同法第一百零七條第二項所明定。本件原告於八十五年四月十日以「車用
晴雨飾窗」之形狀，向被告申請新式樣專利。案經被告編為第00000000號審
查、再審查結果，以本案係將市面弧形延伸之飾窗，於尾部為較大之迴彎處理所得，
該修飾未揭示特殊之覺效果，整體形狀未具創作性，為熟習該項技術者所易於思及
，遂依專利法第一百零七條第二項規定，為應不予專利之審定。原告以本案整體表面
光滑渾圓，與習見同類物品造形不同，除可避免割傷外，亦可解決行駛風切造成之噪
音，避免洗車刷鬃毛被破壞等功效云云，訴經經濟部訴願決定及行政院再訴願決定，
以本案於習見晴雨飾窗尾端為較深之弧彎處理，或具前述功效，惟配合功能所為簡易
之弧彎加深處理，屬熟習該項技術者易於思及之創作手法，整體形狀未能脫離既有習
見同類產品之形狀窠臼，而具特出之覺效果，難謂具創作性。訴稱本案受限於車窗
外形，其造形空間甚窄云云，仍須具備創作性，且非熟習該項技術者所易於思及，始
得申請取得新式樣專利。又所檢送之習知與本案之實品，更可證明二者形狀之差異為
熟習該項技術者所易於思及等情，因而駁回原告之訴願、再訴願。經核均無不合。原
告起訴主張：本案形狀上之創作性應從三度空間為整體審究，原處分僅憑單一圖未
作六面圖之比較即予核駁，以偏蓋全。又本案長條形設計為物品性使然，原處分或
決定以不脫形狀窠臼否認本案之創作性，不符合創作性審究標準。又本案經商品化後
行銷市場，較先前技藝之產品尤受消費者喜愛，足見具區別性，合乎創作之新穎性要
件各云云。惟查原處分已論述依本案呈現之整體造形觀之，其異於市面商品之修飾部
分，為熟習該項技術者易於思及者，且整體觀之，不具創作性。不能謂非就本案形狀
於三度空間所顯示之整體態樣為審究。又本案申請之新式樣標旳為形狀，其經原處分
審認與市售商品無造形上創新差異，乃其外觀呈現之覺效果，原處分謂為不具特殊
之覺效果，係指其形狀之不具創作性，並無違誤。本案之晴雨飾窗縱有其物品性，
無法脫出長條形設計之形狀窠臼，仍須有創作性始符合新式樣專利要件，其不具創作
性業如前述，難認原處分立論基礎有誤。又本案形狀經量產實物行銷後較受消費者喜
愛，既不能證明因其形狀之故，與本案形狀是否具創作性、新穎性無關，原告以市場
銷售情形即推論具有新穎性、創作性，自非可採。從而原處分否准本案專利之申請，
訴願、再訴願決定遞予維持，揆諸首揭規定，均無不合。起訴意旨非有理由。
據上論結，本件原告之訴為無理由，爰依行政訴訟法第二十六條後段，判決如主文。
中    華    民    國     八十七      年      八      月      十四       日
                    行 政 法 院 第 三 庭
                                審 判 長 評  事      曾  隆  興
                                         評  事      趙  永  康
                                         評  事      高  啟  燦
                                         評  事      蔡  進  田
                                         評  事      鄭  淑  貞
右  正  本  證  明  與  原  本  無  異
                                         法院書記官  郭  育  玎
中    華    民    國     八十七      年      八      月      十五       日
